【裁判字號】    97,台上,2427
【裁判日期】    971120
【裁判案由】    請求確認地下室共有權存在等
【裁判全文】
最高法院民事判決            九十七年度台上字第二四二七號
上  訴  人  癸○○
訴訟代理人  李元德律師
上  訴  人  子○○
            丑○○
            寅○○
            卯○○
            辰○○
            巳○○
上 列七 人
訴訟代理人  賴重堯律師
上  訴  人  午○○
被 上訴 人  乙○○
            丙○○
            丁○○
            己○○
            庚○○
            辛○○
            戊○○
            壬○○
            甲○○
上 列二 人
訴訟代理人  楊進興律師
上列當事人間請求確認地下室共有權存在等事件，上訴人對於中
華民國九十七年四月三十日台灣高等法院第二審判決（九十六年
度上字第二八四號），提起上訴，本院判決如下：
    主  文
原判決廢棄，發回台灣高等法院。
    理  由
本件上訴人午○○既經第一審法院依民事訴訟法第五十六條之一
第一項規定，視為其已一同起訴，則依同法第五十六條第一項第
一款之規定，其餘上訴人上訴之效力，自應及於未上訴之午○○
，爰併列其為上訴人，合先敘明。
次查，上訴人主張：坐落台北市○○區○○段一小段一四五地號
（重測前為同區○○段四○九－二地號）土地上之雙併地上四層
、地下一層建物（門牌號碼原為台北市○○○路三○○巷四九號
、五一號，嗣整編為敦化南路一段一二八巷四○號、四二號，再
整編為台北市市○○道○段「下同」五六號、五八號，下稱系爭
建物），其中地下一層（下稱系爭地下室）為系爭建物之附屬共
用部分，屬於該建物區分所有權人全體即伊等所共有。惟被上訴
人壬○○、乙○○、丙○○、丁○○、戊○○、己○○、庚○○
及辛○○等八人（下稱壬○○等八人）卻以系爭地下室為渠等被
繼承人吳淑珍之遺產，而協議分歸壬○○取得，再由壬○○與被
上訴人甲○○申辦系爭地下室所有權第一次登記，致伊等之系爭
地下室共有人地位有受侵害之危險，須以確認判決除去等情，爰
求為確認伊等對系爭地下室之共有權存在，被上訴人對該地下室
之所有權不存在之判決。
被上訴人則以：系爭地下室有獨立出入口，使用執照所載面積二
二三．二三平方公尺，超過地上一層面積一七四．六六平方公尺
及依當時法令附設防空避難室之面積四三．六六平方公尺甚多，
且自始規劃為市場攤位使用，並單獨編列門牌、稅籍及用電證明
，已具有構造上及使用上之獨立性，自得為區分所有權之客體，
由起造人即被上訴人甲○○與訴外人朱金墻原始取得。而朱金墻
對於系爭地下室之權利已讓與壬○○等八人之被繼承人吳淑珍，
此權利嗣經繼承、分割遺產由壬○○取得，則壬○○及甲○○向
地政機關申請辦理系爭地下室所有權第一次登記，即無不合。況
壬○○等八人並未爭執伊等對於系爭地下室有所有權，上訴人請
求確認壬○○等八人對系爭地下室之所有權不存在，亦無即受確
認判決之法律上利益。又上訴人癸○○之前手尤清向法院拍定取
得系爭建物第一層，並未包括系爭地下室在內，癸○○應無從自
尤清取得該地下室之權利。至其餘上訴人向其前手買受系爭建物
第二層至第四層各區分所有物時，則未一併買受系爭地下室，故
上訴人對於系爭地下室無何權利等語，資為抗辯。
原審將第一審所為上訴人勝訴之判決廢棄，改判駁回其訴，係以
：坐落台北市○○區○○段一小段一四五地號土地上之系爭建物
，其地上四層現為上訴人癸○○（五六號、五八號一樓）、午○
○（五六號二樓）、子○○（五八號二樓）、丑○○（五八號三
樓）、卯○○（五六號四樓）所有或上訴人辰○○與巳○○（五
六號三樓）、卯○○與寅○○（五八號四樓）所共有，而地下一
層即系爭地下室則為防空避難設備，有二個出入口，並有污水池
、配電室等共用設備存在，平面圖上未記載其產權歸屬等情，有
建物登記謄本、使用執照申請書、竣工圖及照片可稽，並經第一
審及原審勘驗現場屬實，製有勘驗筆錄及現場圖足憑，固為真實
。惟系爭建物係於六十年一月十三日興建完成並取得使用執照，
當時之土地登記規則並未規定地下室產權應如何登記，依法律不
溯及既往原則，系爭地下室所有權之歸屬，自應依不動產之定義
及物權法則決之。系爭地下室之四周及上方有牆壁或樓板，得與
隔壁之地下室及地上層為明確區別，且該地下室前後方有獨立之
樓梯得與外界相通，長期由系爭建物一樓住戶單獨占用，應具有
構造上、使用上即實質上之獨立性。雖系爭地下室有污水池、變
電室及加壓馬達等區分所有人之共用設備存在，但除此等共用設
備所占面積外，尚有廣大面積足供使用，參以該地下室長期由系
爭建物一樓住戶單獨使用，可見上開共用設備並不妨礙系爭地下
室之排他使用，該地下室仍具備使用上之獨立性。又由被上訴人
所提之合作協議書、合作興建市場及店舖住宅契約書、協議書、
台北市政府原則上同意申請設立市場函暨包含攤位平面圖、市場
給水裝置工料費收據、攤位租金收據等市場攤位資料，及簽訂上
開協議書或契約書之汪志銘、甲○○、朱金墻，均係系爭建物建
造執照變更前後之起造人等情以觀，當初投資興建系爭建物之歷
次起造人及地主，既有意將包括系爭地下室在內之建物作為商場
使用，自應認該建物之起造人甲○○及朱金墻已合意系爭地下室
非屬系爭建物之共用部分，亦即具備形式上獨立性。準此，系爭
地下室具有實質上及形式上之獨立性，應為獨立之區分所有權客
體。至系爭地下室作為防空避難室，僅係使用權之約定或限制而
已，此與該地下室所有權之歸屬究係二事，且防空避難設備平時
亦非不得依相關法令申請兼作其他用途，加上系爭地下室之面積
及建造成本，遠大或多於地上各層，依一般社會交易觀念，並非
不得為區分所有權之客體，是以上訴人主張該地下室為系爭建物
之附屬共用部分，委無可採。又系爭地下室除必須容許少數共用
設備存在外，其用途非僅限於有助於系爭建物整體之效用，亦難
認係該建物之從物。系爭地下室既係獨立之區分所有權客體，而
非系爭建物之附屬共用部分或從物，自不因該建物之各區分所有
權移轉而併由受讓人取得。況除癸○○外，其餘上訴人均未舉證
證明其已取得系爭地下室權利，甚至由癸○○及其前手單獨占用
，亦未曾出面主張權利，可見渠等從無取得系爭地下室產權之認
知。而癸○○與其前手尤清簽訂之買賣契約書，雖載明包括地下
室使用權在內，但法院核發予尤清之不動產權利移轉證書，既無
有關系爭地下室任何權利之記載，則向尤清買受系爭建物地上一
層之癸○○自無可能取得系爭地下室產權。故上訴人並未因法律
規定，亦未依法律行為取得系爭地下室共有權。至台灣台北地方
法院八十八年度訴字第四○二二號確定判決（下稱第四○二二號
確定判決）認定系爭地下室為系爭建物之區分所有權人全體公同
共有，非該確定判決效力所及之本件，則不受拘束。系爭地下室
為區分所有權之客體，且該地下室共有權亦未隨同其他專有部分
而轉讓，則系爭建物起造人之一即甲○○仍屬系爭地下室共有人
。另土地及建物乃各別之不動產，尚不能因甲○○未保有基地權
利，即認其就系爭地下室無所有權存在。而壬○○等八人已協議
由壬○○單獨取得系爭地下室之權利，且此權利係所有權第一次
登記請求權，在完成所有權第一次登記前，壬○○並未取得該地
下室所有權，既為壬○○等八人所不爭，則上訴人請求確認壬○
○等八人對系爭地下室無所有權存在，自難認有即受確認判決之
法律上利益。從而上訴人請求確認渠等對系爭地下室之共有權存
在，而被上訴人對該地下室之所有權不存在，均屬無據，不應准
許等詞，為其判斷之基礎。
惟按判決書理由項下，應記載關於攻擊或防禦方法之意見，民事
訴訟法第二百二十六條第三項定有明文，故法院為原告敗訴之判
決，而其關於攻擊方法之意見，有未記載於判決理由項下者，即
為同法第四百六十九條第六款所謂判決不備理由。又法院依自由
心證判斷事實之真偽時，所斟酌調查證據之結果，其內容如何，
與應證事實之關聯如何，以及取捨之原因如何，如未記明於判決
，亦屬判決不備理由。查上訴人於事實審一再陳稱：第四○二二
號確定判決已認定系爭地下室為系爭建物之區分所有權人全體公
同共有，基於誠信原則，為該確定判決當事人吳淑珍之繼承人壬
○○等八人及與朱金墻同屬起造人之甲○○，豈可再為相反之主
張或應受上開確定判決之拘束等語（見第一審第二卷三二、二二
五頁，同審第三卷三四、一一四、二五八、二五九頁，原審第二
卷三九、四○、八六頁，同審第三卷一三六頁），攸關系爭地下
室所有權之歸屬，原審就此僅謂本件不受第四○二二號確定判決
之拘束，並未於判決理由項下敘明上訴人此項攻擊方法何以不足
採之意見，依上說明，自有判決不備理由之違誤。上訴論旨，指
摘原判決不當，求予廢棄，非無理由。
據上論結，本件上訴為有理由。依民事訴訟法第四百七十七條第
一項、第四百七十八條第二項，判決如主文。
中    華    民    國  九十七  年   十一   月   二十   日
                      最高法院民事第七庭
                          審判長法官  劉  福  來
                                法官  陳  國  禎
                                法官  陳  重  瑜
                                法官  吳  麗  女
                                法官  簡  清  忠
      本件正本證明與原本無異
                                      書  記  官
中    華    民    國  九十七  年   十二   月    八    日
                                                     Ｒ


司法院資訊處製作；財團法人民間司法改革基金會備份。
